【裁判字號】    98,訴,1329
【裁判日期】    981230
【裁判案由】    重傷害
【裁判全文】
臺灣高雄地方法院刑事判決              98年度訴字第1329號
公  訴  人  臺灣高雄地方法院檢察署檢察官
被      告  甲○○
選任辯護人  吳忠諺律師
上列被告因重傷害案件，經檢察官提起公訴（98年度調偵字第70
5 號），本院判決如下：
    主  文
甲○○犯傷害致人重傷罪，處有期徒刑參年貳月。
    事  實
一、甲○○於民國98年3 月16日晚間9 時許，在高雄市三民區○
    ○○路134 號三鳳宮廣場與他人閒聊時，因故與在場之丙○
    ○起口角衝突，甲○○遂返身欲離去現場，詎丙○○因而心
    生不滿，竟隨手拿取所坐之塑膠椅向甲○○背部揮打（所涉
    傷害部分未據告訴）。甲○○遭丙○○揮打後，旋即回身與
    丙○○拉扯該塑膠椅，並將該塑膠椅自丙○○手中搶下後，
    在客觀上能預見眼睛為人體臉部重要且脆弱、容易受傷之部
    位，如遭銳利物品重力猛擊，極可能因而傷及他人之眼睛部
    位，致生視覺機能完全喪失或嚴重減損之重傷害結果，竟未
    注意及此，仍基於傷害丙○○身體之故意，手持該塑膠椅之
    椅腳部分朝向丙○○頭部猛力揮擊，致使該塑膠椅之椅腳部
    分與本體斷裂分離，復持該因斷裂而邊緣銳利之椅腳朝丙○
    ○之臉部揮刺，並不慎於揮刺過程中傷及丙○○之左眼，使
    丙○○因而受有頭部外傷併頭皮撕裂傷等傷害及左眼破裂無
    光感（屬永久失明），已達左眼視能毀敗之重傷害結果。經
    丙○○報警處理，始悉上情。
二、案經丙○○訴由高雄市政府警察局三民第一分局報告臺灣高
    雄地方法院檢察署檢察官偵查起訴。
    理  由
壹、證據能力部分：
一、證人丙○○於警詢中之證述：
    按被告以外之人於審判外之言詞或書面陳述，除法律有規定
    者外，不得作為證據，刑事訴訟法第159 條第1 項定有明文
    。查證人丙○○於警詢中之陳述為傳聞證據，且其陳述與審
    判中陳述不符部分亦無較為可信之特別情況，即無同法第15
    9 條之2 之適用餘地，亦無同法第159 條之3 所規定之情事
    ，是依前揭法條意旨，自不具證據能力。惟被告以外之人於
    審判外之陳述，雖不得以之直接作為認定犯罪事實與否之證
    據，但非不得作為彈劾證據，用來爭執被告、證人之證明力
    （最高法院96年度臺上字第1497號判決意旨參照），附此敘
    明。
二、證人丙○○於偵查中之證述：
    按刑事訴訟法規定檢察官代表國家偵查犯罪、實施公訴，是
    檢察官依法本有訊問被告、證人、鑑定人之權，是證人於檢
    察官偵查中所為證述，原則上有證據能力。而被告之反對詰
    問權，係指訴訟上被告有在公判庭當面詰問證人，以求發現
    真實之權利，應認被告具有處分權，非不得由被告放棄對原
    供述人之反對詰問權。此與證據能力係指符合法律所規定之
    證據適格，而得成為證明犯罪事實存在與否之證據資格，性
    質上並非相同。而未經被告行使詰問權之被告以外之人於偵
    查中向檢察官所為之陳述，應屬尚未經被告行使反對詰問權
    ，而為未經完足調查之證據，非謂即無證據能力，不容許作
    為證據，最高法院95年度台上字第6675、6157號判決意旨可
    供參照。查本件證人丙○○於偵查中所為之證述，業經基於
    證人身分於作證前具結，且證人丙○○並經本院依法傳喚於
    審理中具結作證，並給予被告及辯護人反對詰問之機會（院
    卷二第22、24頁），揆諸前揭說明，其偵查中之證述，自應
    均有證據能力，而得作為本案認定犯罪事實之依據。
三、按被告以外之人於審判外之陳述，雖不符前4 條之規定，而
    經當事人於審判程序同意作為證據，法院審酌該言詞陳述或
    書面陳述作成時之情況，認為適當者，亦得為證據，刑事訴
    訟法第159 條之5 第1 項定有明文。查本案認定事實所引用
    之卷內其餘證據資料，除原已符同法第159 條之1 至第159
    條之4 規定、及法律另有規定等傳聞法則例外規定，而得作
    為證據外，並無證據證明係公務員違背法定程式所取得，而
    檢察官、被告及辯護人於本院行準備程序時，均同意其作為
    本案證據之證據能力，且本院審酌前揭陳述作成時之情況，
    並無違法取證之瑕疵，亦認以之作為證據為適當，是本件有
    關被告以外之人於審判外之言詞或書面陳述等供述證據，依
    前揭法條意旨，自均得為證據。
貳、實體部分：
一、訊據被告固坦承有於起訴書所載之時、地與告訴人丙○○發
    生衝突，惟矢口否認有何傷害告訴人之犯意，辯稱：當天是
    告訴人先拿塑膠椅打伊，打到椅腳斷掉，伊才從地上拿椅腳
    反擊，是正當防衛；且當時天色已晚，伊又被告訴人打得頭
    昏，才因而不小心傷害到告訴人等語。經查：
  (一)被告與告訴人於上開時、地，因口角爭執進而發生衝突，事
    後告訴人受有頭部外傷併頭皮撕裂傷之傷害、及左眼破裂無
    光感（屬永久失明），而已達毀敗一目視能程度之重傷害，
    被告則受有右側背部挫傷，左手手掌瘀傷等傷害，警方並於
    事發現場扣得一斷裂之塑膠椅椅腳及該塑膠椅本體等情，業
    經被告於偵查及審理中均不否認（偵卷一第6 頁、院卷二第
    18、30-31 頁），且經證人即告訴人丙○○於偵查、審理中
    均證述明確（偵卷一第6 頁、院卷二第20頁），並有告訴人
    所提出之高雄醫學大學附設中和紀念醫院診斷證明書2 份（
    警卷第9 頁、院卷二第35頁）、被告所提出之高雄市立民生
    醫院診斷證明書及該院98年7 月22日高市民醫病字第098000
    4381號函暨所附急診病歷各1 份（偵卷一第9 頁、院卷一第
    15-18 頁）、現場照片及扣案塑膠椅暨斷裂椅腳照片共10張
    （警卷第25-29 頁）等在卷可查，是此部份事實已足堪認定
    。
  (二)又查，證人丙○○於審理中證稱：當天晚間伊與被告起口角
    爭執，被告就手持椅腳用扣案之塑膠椅打伊，伊的頭因此流
    血，後來塑膠椅碎掉，被告手上還是拿著椅腳，就繼續拿椅
    腳戳伊眼睛等語（院卷第20頁），而被告於偵查中亦供稱：
    塑膠椅斷掉後，伊將椅腳撿起來跟告訴人打架，有用椅腳戳
    到告訴人等語（偵卷第6 頁），並參以告訴人前開於警詢中
    所提出之高雄醫學大學附設中和紀念醫院診斷證明書所載傷
    勢亦確實在其頭部及左眼，核與告訴人指證遭被告毆打之情
    形所可能遭受之傷害相符，是上開告訴人所受之傷害，就頭
    部傷勢部分，係被告持扣案之塑膠椅向告訴人頭部揮打所致
    ，而左眼傷勢，則為被告持斷裂之椅腳向告訴人臉部揮刺所
    致等情，亦堪認屬實。
  (三)再查，被告於審理中供稱：與告訴人起爭執前，伊轉頭要離
    開，告訴人就拿塑膠椅打伊的背，伊遂與告訴人拉扯該塑膠
    椅，但告訴人還繼續拿塑膠椅打伊，有打到伊左手背，因為
    伊用手去檔，椅子才斷掉，後來伊才將椅腳撿起來亂揮等語
    （院卷二第30-31 頁），核與其警詢、偵查中供稱：是告訴
    人先拿扣案的塑膠椅打伊，伊便與告訴人拉扯該塑膠椅，該
    塑膠椅原先是告訴人坐的，塑膠椅斷掉後，伊拿斷掉的椅腳
    跟告訴人打架，有用椅腳戳到告訴人等語（警卷第3-4 頁、
    偵卷第6 頁），就告訴人先以扣案之塑膠椅持向被告揮打，
    後雙方發生拉扯一節，前後供述尚稱一致，而依其供述所可
    能造成之傷勢，亦與前開高雄市立民生醫院診斷證明書及急
    診病歷所載傷勢內容相符。又證人丙○○亦於警詢、偵查中
    證稱：當時與被告發生肢體拉扯，扣案的塑膠椅是伊坐的等
    語（警卷第7 頁、偵卷第6-7 頁），是足認被告供稱扣案之
    塑膠椅原為告訴人所坐，而雙方確有發生拉扯一節，亦經告
    訴人所不否認。而在此前提下，若告訴人未先以所坐之塑膠
    椅朝被告揮打，甚難想像被告竟能在告訴人毫無防備狀況下
    取得該椅並攻擊告訴人。是綜合以上雙方之供述及分別所受
    之傷勢觀之，足認本件衝突過程，係告訴人先持扣案之塑膠
    椅向被告背部揮打使被告右側背部產生挫傷，後被告回身與
    告訴人拉扯該塑膠椅，致使被告左手手掌於拉扯過程中產生
    瘀傷，嗣被告將該塑膠椅自告訴人手中搶下，並手持該塑膠
    椅之椅腳部分朝向告訴人頭部猛力揮擊，致使告訴人頭部產
    生外傷併頭皮撕裂傷，並使該塑膠椅之椅腳部分與本體斷裂
    分離後，被告再持該斷裂之椅腳朝告訴人之臉部揮刺，而於
    揮刺過程中傷及告訴人之左眼等情，亦堪認定。
  (四)至被告雖據此辯稱：伊係基於正當防衛之意思反擊告訴人等
    語。惟按，正當防衛必須對於現在不法之侵害始得為之，若
    侵害業已過去，即無正當防衛可言。至彼此互毆，又必以一
    方初無傷人之行為，因排除對方不法之侵害而加以還擊，始
    得以正當防衛論。故侵害已過去後之報復行為，與無從分別
    何方為不法侵害之互毆行為，均不得主張防衛權，最高法院
    30年上字第1040號判例意旨可供參照。查本件被告雖係先遭
    告訴人以塑膠椅揮打，然其於將該塑膠椅自告訴人手中搶下
    後，告訴人對被告所為之不法侵害行為，即無從認為尚屬存
    在，是被告於取得該椅後，復持之對告訴人頭部揮擊，難認
    係對現在不法之侵害所為之防衛行為，而應認屬不滿告訴人
    之攻擊行為所為之報復動作，而與刑法第23條所稱正當防衛
    之要件不符。又被告雖於審理中另辯稱：當時係因告訴人繼
    續拿椅子打伊，伊才撿起椅腳隨便亂揮，並非故意傷害告訴
    人等語（院卷二第31頁），惟查，被告於該塑膠椅腳與本體
    斷裂分離後，復持該斷裂椅腳之目的，係作為其與告訴人互
    毆之工具，業經被告於前開偵查中供述明確（偵卷第6 頁）
    ，此與其前開審理中所辯係為抵擋告訴人之持續攻擊始無意
    識揮動等語並不相符；且依告訴人所受傷勢觀之，若被告確
    係為抵擋告訴人之持續攻擊行為始無意識揮動椅腳作為抵擋
    ，為何告訴人所受傷勢除頭部及左眼外，於其用以攻擊被告
    之雙手卻均無受傷之情形？是足認被告此部所辯，亦非可採
    。故被告基於傷害告訴人身體之犯意，持扣案之塑膠椅向告
    訴人頭部揮打，並持斷裂之椅腳朝告訴人臉部揮刺等情，已
    灼然甚明。
二、又按重傷罪之成立，必須行為人原具有使人受重傷之故意始
    為相當，若其僅以普通傷害之意思而毆打被害人，雖發生重
    傷之結果，亦係刑法第277 條第2 項後段普通傷害罪之加重
    結果犯，只應成立傷害人致重傷罪，不能以刑法第278 條第
    1 項之重傷罪論科，最高法院59年台上字第1746號判例意旨
    參照。又重傷害之成立，以有毀敗或嚴重減損他人身體機能
    之故意，著手於傷害之實行而發生毀敗或嚴重減損他人身體
    機能之結果為要件，故個案中有關重傷害犯意之有無，應斟
    酌事發經過之相關事證，包括被害人受傷部位、所用兇器、
    行為當時之具體情況等一切情狀以為判斷。而刑法第277 條
    第2 項後段之傷害致重傷罪，係對於犯普通傷害罪致發生重
    傷結果所規定之加重結果犯，依同法第17條規定，以行為人
    能預見其重傷結果之發生為要件，最高法院93年度台上字第
    871 號判決意旨參照。本件被告雖係以斷裂之椅腳朝告訴人
    臉部揮刺，並因而致使告訴人受有左眼失明之重傷害，惟查
    ，被告與告訴人平日並無仇怨，僅因一時口角致生本件衝突
    ，此經證人丙○○於審理中證述明確（院卷二第21、24頁）
    ，難認被告僅因細故口角爭執，即能萌生欲使告訴人一眼失
    明、或告訴人將因而失明並不違反其本意之重傷害犯意。是
    本院無從遽認被告於行為初始，即具有使告訴人受重傷害之
    直接或間接故意存在，應認被告對告訴人為本件傷害行為時
    ，係基於普通傷害之故意，而非重傷害之犯意。然被告行為
    之初，雖無重傷害告訴人之犯意，惟其既有持斷裂之塑膠椅
    腳對告訴人臉部揮刺之舉動，徵諸一般人之常識，在客觀上
    人體臉部有眼睛等脆弱部位，如對之持如斷裂塑膠椅腳般邊
    緣銳利之物品揮擊，極可能因此傷害眼球，易致生視覺機能
    完全喪失或嚴重減損之危害，亦即客觀上應能預見其重傷結
    果之發生。而被告為思慮成熟之成年人，對此結果在客觀上
    顯然得以預見，然其竟疏未加以注意防範，即遂行本件傷害
    犯行。是其所為，應認係以普通傷害犯意，對告訴人身體進
    行傷害之行為，並因未予注意致生重傷害之加重結果，其自
    應負傷害致重傷之加重結果責任。綜上所述，本件事證明確
    ，被告所為應予依法論科。
三、核被告所為，係犯刑法第277 條第2 項後段之傷害致重傷罪
    ，而被告以扣案之塑膠椅揮打告訴人頭部後，復持斷裂椅腳
    朝告訴人臉部揮刺等行為，均係於密切接近之時地實施，且
    侵害同一告訴人之身體法益，各行為之獨立性極為薄弱，依
    一般社會健全觀念，在時間差距上，亦難以強行分開，在刑
    法評價上，應認屬基於同一傷害告訴人身體之犯意，所接續
    施行之數舉動，而以包括之一行為予以評價，較為合理。公
    訴人認被告係犯刑法第278 條第1 項之重傷罪，尚有未合，
    惟因2 者之基本社會事實同一，爰依法變更起訴法條。爰審
    酌被告僅因口角細故，即率以傷害告訴人，並因而致使告訴
    人今後左眼失明，影響告訴人日後生活之程度甚鉅，足認行
    為所造成之損害非輕，且犯後迄未與告訴人達成和解，賠償
    告訴人所受損害，再其犯罪後，始終否認犯行，未見其表達
    悔悟之意，於犯罪後態度部分無從為其有利之考量，復慮及
    其本件傷害犯行之動機，係因告訴人以扣案之塑膠椅對其揮
    打在先等一切具體情狀，量處如主文所示之刑。至扣案之塑
    膠椅1 把及椅腳1 支，雖係被告供其本件犯罪所用之物，惟
    被告於警詢中供稱：該椅子原本就放置在事發處供人使用等
    語（警卷第4 頁），足認並非被告所有，而與刑法第38條第
    3 項之要件不符，爰不另予宣告沒收之。
據上論斷，應依刑事訴訟法第299 條第1 項前段、第300 條，刑
法第277 條第1 項、第2 項後段，判決如主文。
本案經檢察官乙○○到庭執行職務。
中    華    民    國    98    年    12    月    30    日
            刑事第九庭  審判長  法  官  鄭詠仁
                                法  官  謝枚霏
                                法  官  黃沛文
以上正本證明與原本無異。
如不服本判決應於收受送達後10日內向本院提出上訴書狀，並應
敘述具體理由；如未敘述上訴理由者，應於上訴期間屆滿後20日
內向本院補提理由書（均須按他造當事人之人數附繕本）「切勿
逕送上級法院」。
中    華    民    國    98    年    12    月    30    日
                                書記官  鄧思辰
附錄本判決論罪法條：
中華民國刑法第277條
（普通傷害罪）
傷害人之身體或健康者，處3 年以下有期徒刑、拘役或1 千元以
下罰金。
犯前項之罪因而致人於死者，處無期徒刑或7 年以上有期徒刑；
致重傷者，處3 年以上10年以下有期徒刑。

司法院資訊處製作；財團法人民間司法改革基金會備份。
